【裁判字號】    95,抗,815
【裁判日期】    951124
【裁判案由】    偽造文書
【裁判全文】
臺灣高等法院臺中分院刑事裁定           95年度抗字第815號
抗  告  人
即自 訴 人    乙○○
被      告    甲○○
              丙○○
右列抗告人因被告等偽造文書等案件，不服臺灣臺中地方法院中
華民國九十二年九月二十九日裁定（九十二度自更字第四號）提
起抗告，本院裁定如下：
    主  文
抗告駁回。
    理  由
一、抗告意旨略以；「(一)被告甲○○、丙○○確有共同行使偽造
    私文書之犯罪事證確鑿，即無刑事訴訟法第二百五十二條至
    第二百五十四條條之情形者，而原審未依法調查審究，乃依
    刑事訴訟法第三百二十六條第三款規定裁定駁回本件自訴，
    顯屬違法。(二)依本法應與審判期日調查之證據，而未予調查
    者，其判決當然違背法令（參照刑事訴訟法第三百七十九條
    第十款規定），判決不載理由或所載理由矛盾者，其判決當
    然違背法令（參照刑事訴訟法第三百七十九條第十四款規定
    ），事實審法院應予調查之證據，不以當事人聲請者為限，
    凡與待證事實有關之證據，均應依職權調查，方足發現真實
    ，否則仍難謂無刑事訴訟法第三百七十九條第十款之違法（
    參照最高法院六十四年度台上字第二九二六號判例），審理
    事實之法院，對於案內一切證據，均應詳為調查，然後基於
    調查所得之心證以為判斷之基礎，故證據雖已調查，而尚有
    其他必要部分並未調查，仍難遽為被告有利或不利之認定（
    參照最高法院四十九年台上字第八七三號判例），當事人聲
    請調查之證據，若於證明事實確有重要關係，而又非不易調
    查或不能調查者，則為明瞭案情起見，自應盡職權能事踐行
    調查之程序，否則縱經原法院以裁定駁回其聲請，仍係審判
    期日應行調查之證據未予調查，其判決即難謂非違法（參照
    最高法院二十七年上字第二○七八號判例）。如認定事實與
    其所採用之證據，及認定之理由不相適合，即屬理由矛盾，
    其判決當然為違背法令（參照最高法院四十六年台上字第三
    ○七號判例）。茲卷查(1)依據臺中地方法院九十二年一月二
    十七日九十年度訴字第三七九六號確定判決「被告甲○○於
    民國九十年九月二十三日所召集之被告臺中市廣西同鄉會第
    六屆第四次會員大會決議應予撤銷，確認上開會員大會選舉
    產生之第七屆理事及監事，均當選無效」，其理由載證「實
    體方面：一、原告起訴主張：依本院九十年五月十一日八十
    七年度訴字第二六八二號民事判決，其判決理由內認定被告
    臺中市廣西同鄉會原有會員共有二百十六人，現該會會員除
    會員韋國斌、陸楷元二人已死亡外，現仍共有原有會員二百
    十四人，但前開判決所宣示主文而受不利益判決之被告甲○○未於法定期間提出上訴（此部分應屬判決確定），而上訴
    者僅有被告臺中市廣西同鄉會，因該同鄉會未受該判決宣示
    主文不利之拘束，故其上訴並未合法，查被告甲○○既經前
    開判決，其選任臺中市廣西同鄉會第六屆理事確認已當選無
    效，則由理事長推選為第六屆理事長，亦隨之無效不復存在
    ，該被告甲○○即不得再以召集人理事長身份用臺中市廣西
    同鄉會（九十）中桂字第一四九號開會通知會員定於九十年
    九月二十三日上午八時至下午一時召開第六屆第四次會員大
    會，選舉第七屆理事、監事，其召開會員大會之決議及選舉
    產生第七屆理、監事，已屬違法無效」（見臺中地方法院九
    十一年自字第五一七號卷自訴人九十二年二月二十一日呈送
    狀附證、最高法院九十四年度台上字第九五三七號卷自訴人
    九十二年三月十八日呈送證物狀附證一二、臺中高分院九十
    四年度上更(一)字第三五八號自訴人九十四年十二月十六日呈
    送狀附證六七現附證一二）。(2)依據臺中市政府查復被告甲○○之該府九十三年八月十七日府社行字第○九三○一三○
    九九九號函載證「一復台端九十三年八月十二日申請書，二
    本府前於九十一年十月三十日府社行字第○九一○一五七六
    七五號函，依據臺灣高等法院臺中分院九十一年度上字第一
    一六二號刑事判決理由一略以「‧‧‧然於本院八十年度簡
    字第二七六四號民事判決理由內業已敘明：『．．．，及其
    後輾轉選出之第五屆理事長陸楷元（及接任之被告甲○○）
    、第六屆理事長甲○○、第七屆理事長王逢琳，因第四屆第
    一次會員大會之召集程序違法，經乙○○訴請本院確認理、
    監事選舉當選無效，為本院判決確定在案（案號：八十一年
    度訴字第七二五號），有前開判決一件在卷可憑，自堪信實
    。前開判決既已確認第四屆理、監事當選無效，則其後召開
    會員大會之人，均屬無權召集會員大會之人，故選出之理事
    及由理事選出之理事長，亦均屬無效（第六屆理、監事選舉
    另經本院八十七年度訴字第二六八二號判決確認當選無效）
    ，則原告之法定代理人仍為第三屆理事長即乙○○，即堪認
    定』‧‧‧（影本如附）回復該院臺中市廣西同鄉會法定代
    理人為第三屆理事長乙○○在案」（見臺中高分院九十四年
    度上更（一）字第三五八號卷自訴人九十四年十二月十六日
    呈送狀附證十一現附證三）。(3)依據臺灣高等法院臺中分院九
    十年度上字第三五四號民事判決，其上訴人為臺中市廣西同
    鄉會，無有以被告甲○○為法定代理人，僅有特別代理人王
    逢琳，其判決主文為「原判決關於上訴人部分廢棄」，即廢
    棄上訴人臺中市廣西同鄉會部份，並無有將原判決關於被告
    甲○○第六屆理事長當選無效部分廢棄（見現附證四）。(4)
    依據臺中地方法院九十年五月十一日八十七年度訴字第二六
    八三號判決被告甲○○於八十七年九月二十七日臺中市廣西
    同鄉會第五屆第三次會員大會選舉產生之第六屆理事長當選
    無效，已於中華民國九十年五月十一日確定判決在案（見臺
    中分院九十四年度上更（一）字第三五八號卷自訴人九十四
    年十二月十六日呈送狀附證四五現附證六），(5)依據自訴人
    提陳臺中高分院九十四年十二月十六日呈送狀呈送九十四年
    度上更（一）字第三五八號甲○○、丙○○共同盜用印文，
    行使偽造文書犯罪證據清單附證物十五份（見臺中高分院九
    十四年度上更（一）字第三五八號卷自訴人九十四年十二月
    十六日呈送狀附證，現附證七），足證被告甲○○確已非臺
    中市廣西同鄉會第六屆理事長，被告丙○○確非臺中市廣西
    同鄉會之會員，確有共同行使偽造私文書犯罪確實證據。(6)
    被告甲○○冒充臺中市廣西同鄉會法定代理人，理事長名義
    提送台灣高等法院臺中分院民事庭之九十年六月六日民事聲
    請狀（見證八），及九十年六月二十五日民事上訴理由狀（
    見證七）。基上事證，即均能足以證明被告甲○○在九十年
    九月二十三日召開臺中市廣西同鄉會第六屆第四次會員大會
    之前，早已明知無有臺中市同廣西同鄉會第六屆理事長資格
    ，並明知該會理事長仍為第三屆理事長即乙○○，鐵證如山
    。由此即足證被告甲○○、丙○○對於九十年九月二十三日
    臺中市廣西同鄉會第六屆第四次會員大會會議紀錄均屬無權
    製作之人，竟在會議紀錄上虛捏該同鄉組織章程第十條增列
    第一項「本會會員不履行會員權利義務責任，且連續二年（
    二次）無故不參加會員大會者，視同自動放棄會籍」規定（
    「見現附證十），足以使自訴人之訴訟權益及會員權利均遭
    受侵害，足證被告甲○○、丙○○所為，確有犯刑法第二百
    一十六條、第二百一十條行使偽造私文書罪責，上揭列載被
    告甲○○、丙○○之犯罪證據，又非不易或不能調查者，而
    原審均未依法調查審究，又未在裁定中說明不予調查或不採
    取之理由，則在裁定理由三乃以：「經查，關於被告甲○○
    是否具有上開同鄉會第六屆理事長之合法資格，前經自訴人
    乙○○自任原告於八十七年十一月二十六日向本院提起請求
    確認會員大會決議案無效之民事訴訟，由本院民事庭於九十
    年五月十一日以八十七年度訴字第二六八二號判決「確認被
    告甲○○於八十七年九月二十七日所召集之廣西同鄉會第五
    屆第三次會員大會決議應予撤銷，並確認上開會員大會選舉
    產生之第六屆理事及監事，均當選無效」，惟經提起上訴後
    ，業經臺灣高等法院臺中分院以九十年度上字第三五四號廢
    棄上開判決，並發回本院，由本院民事庭於九十二年九月二
    十五日以九十二年度訴更字第四號裁定駁回原告（指自訴人
    ）之訴，並於九十二年十月十三日確定在案，業經本院調取
    上開民事卷宗核閱無訛。是被告甲○○於九十年九月二十三
    日召開前揭同鄉會第六屆第四次會員大會，並由被告丙○○
    擔任會議紀錄，而製作前開內容之會議紀錄時，前開關於該
    同鄉會第六屆理、監事當選無效訴訟，尚未經判決確定，且
    被告甲○○、丙○○與自訴人間，因該同鄉會會員大會召集
    程序及該同鄉會理、監事當選是否法等紛爭，業已纏訟十數
    年，無非在釐清何人始屬該同鄉會合法之法定代理人，尚難
    認斯時被告甲○○、丙○○主觀上已知悉被告甲○○並非上
    開同鄉會之理事長。準此，被告甲○○於前開民事訴訟審理
    中，認其係上開同鄉會第六屆合法理事長，於九十年九月二
    十三日召開該同鄉會第六屆第四次會員大會，並由被告丙○○加以紀錄，製作會議紀錄此舉，即不得遽認被告等行為時
    主觀上有認識其等均為無制作權之人，仍故意假冒有制作權
    之他人名義而制作該文書（該次會議紀錄），自難以偽造文
    書、行使偽造文書罪責相繩。此外，復查無其他積極證據，
    足認被告等主觀上有自訴人所指上開罪名之犯意及犯行，應
    認被告甲○○、丙○○二人均罪嫌不足，依照首揭說明，本
    件自訴應予駁回。」云云，即率行裁定自訴駁回，基上論列
    ，並參照上揭法文、判例，足證明原裁定顯有刑事訴訟法第
    三百七十九條第十款應於審判期日調查之證據未予調查及同
    條第十四款判決理由不備之當然違背法令者，自無可維持，
    即有撤銷改判之原因，為此依法檢證提起抗告，請求撤銷原
    裁定云云。
二、按犯罪事實應依證據認定之，無證據不得認定犯罪事實，刑
    事訴訟法第一百五十四條第二項定有明文；又認定不利於被
    告之證據須依積極證據，苟積極證據不足為不利於被告事實
    之認定時，即應為有利被告之認定，更不必有何有利之證據
    ，最高法院三十年上字第八一六號判例可資參照。又刑事法
    上之犯罪，以行為人主觀上有實現特定犯罪構成事實之決意
    （或認識），並且客觀上有實施此項犯罪構成事實之行為，
    始稱相當。若行為人主觀上欠缺此項實現犯罪構成事實之意
    思（或認識），縱外觀上有此一「實施」之行為者，仍不得
    謂其已該當於特定之犯罪構成要件，而予以非難，令負刑責
    （見最高法院八十三年度臺上字第七五一號裁判要旨）。再
    刑法第二百十條之偽造私文書罪，以行為人主觀上認識其為
    無制作權之人，仍故為假冒有制作權之他人名義而制作文書
    ，為其犯罪構成要件（最高法院八十三年度臺上字第一三五
    九號裁判要旨參照）；換言之，就偽造私文書之罪以言，倘
    行為人對文書制作人主觀上欠缺認知其為無制作權之人，雖
    客觀上有以他人名義制作文書之行為，仍難遽以該罪相繩。
    另就盜用印章、印文罪，係指無權使用者擅自使用而言，倘
    行為人主觀上欠缺認知其為無使用權限，雖客觀上有使用該
    印章、印文，自難遽負刑事罪責。
三、自訴人指述之事實，係以自訴人乙○○原為臺中市廣西同鄉
    會第三屆理事長；被告甲○○則為該同鄉會違法召集後輾轉
    選出之第六屆理事長，並不具有該同鄉會第六屆理事長資格
    ，為無權召集該同鄉會會員大會之人；被告丙○○則非該同
    鄉會之會員；被告甲○○竟於九十年九月二十三日非法召開
    該同鄉會第六屆第四次會員大會，而被告丙○○為該次會議
    之紀錄，亦為無制作權而制作會議紀錄之人，被告二人共同
    於該次會議紀錄上虛捏記載該同鄉會組織章程，經無異議通
    過於該同鄉會組織章程第十條增列第一項：「本會會員不履
    行會員權利義務責任，且連續二年（二次）無故不參加會員
    大會者，視同自動放棄會籍」規定，足以使自訴人之訴訟權
    益及會員權利均蒙受損害，因認被告二人共同涉犯刑法第二
    百十六條、第二百十條之行使偽造私文書罪嫌云云。經查：
（一）關於被告甲○○是否具有上開同鄉會第六屆理事長之合法
      資格，前經自訴人乙○○自任原告於八十七年十一月二十
      六日向原審提起請求確認會員大會決議案無效之民事訴訟
      ，由原審民事庭於九十年五月十一日以八十七年度訴字第
      二六八二號判決「確認被告甲○○於八十七年九月二十七
      日所召集之廣西同鄉會第五屆第三次會員大會決議應予撤
      銷，並確認上開會員大會選舉產生之第六屆理事及監事，
      均當選無效」，惟經提起上訴後，業經本院以九十年度上
      字第三五四號廢棄上開判決，並發回原審，由原審民事庭
      於九十二年九月二十五日以九十二年度訴更字第四號裁定
      駁回原告（指自訴人）之訴，並於九十二年十月十三日確
      定在案，經本院調取上開民事卷宗核閱無訛。是被告甲○○於九十年九月二十三日召開前揭同鄉會第六屆第四次會
      員大會，並由被告丙○○擔任會議紀錄，而製作前開內容
      之會議紀錄時，前開關於該同鄉會第六屆理、監事當選無
      效訴訟，尚未經判決確定，且被告甲○○、丙○○與自訴
      人間，因該同鄉會會員大會召集程序及該同鄉會理、監事
      當選是否法等紛爭，業已纏訟十數年，無非在釐清何人始
      屬該同鄉會合法之法定代理人，尚難認斯時被告甲○○、
      丙○○二人主觀上已知悉被告甲○○並非上開同鄉會之理
      事長。
（二）又抗告意旨復指摘被告甲○○冒充臺中市廣西同鄉會法定
      代理人、理事長名義提送本院民事庭之九十年六月六日民
      事聲請上訴狀，及九十年六月二十五日民事上訴理由狀，
      均足證明被告甲○○早於九十年九月二十三日召開臺中市
      廣西同鄉會第六屆第四次會員大會之前，早已明知無有臺
      中市同廣西同鄉會第六屆理事長資格，並明知該會理事長
      仍為第三屆理事長即乙○○云云。惟查：原審九十年訴字
      第三七九六號案於九十二年一月二十七日始判決，有該案
      判決書在卷可考，堪認本件被告甲○○於九十年六月六日
      及九十年六月二十五日制作上開民事上訴狀，前開關於臺
      中市廣西同鄉會第四、五、六、七屆選任人員當選無效之
      訟案，均尚未判決確定，被告甲○○既有臺中市政府核發
      之臺中市廣西同鄉會第六屆理事長之當選證明書，於為本
      件行為時，尚難認其主觀上知悉已非臺中市廣西同鄉會之
      理事長，併予說明。
（三）準此，被告甲○○於前開民事訴訟審理中，認其係上開同
      鄉會第六屆合法理事長，於九十年九月二十三日召開該同
      鄉會第六屆第四次會員大會，並由被告丙○○加以紀錄，
      製作會議紀錄此舉，即不得遽認被告等行為時主觀上有認
      識其等均為無制作權之人，仍故意假冒有制作權之他人名
      義而制作該文書（該次會議紀錄），自難以偽造文書、行
      使偽造文書罪責相繩。此外，復查無其他積極證據，足認
      被告等主觀上有自訴人所指上開罪名之犯意及犯行，原審
      法院因認被告甲○○、丙○○二人均罪嫌不足，裁定駁回
      自訴人之自訴，本院經核並無不當，自訴人抗告意旨仍執
      陳詞，指摘原裁定不當，為無理由，應予駁回。另原審裁
      定當事人欄贅載「自訴代理人沈朝江」應予刪除，附此敘
      明。
四、據上論結，應依刑事訴訟法第412條，裁定如主文。
中    華    民    國    95    年    11    月    24    日
              刑事第三庭  審判長法  官  王  增  瑜
                                法  官  蔡  紹  良
                                法  官  胡  忠  文
上列正本證明與原本無異。
不得再抗告。
                                書記官  陳  麗  玉
中    華    民    國    95    年    11    月    27    日
                                                      Ｒ


司法院資訊處製作；財團法人民間司法改革基金會備份。
